【裁判字號】    98,上訴,2631
【裁判日期】    980706
【裁判案由】    洗錢防制法等
【裁判全文】
臺灣高等法院刑事判決                98年度上訴字第2631號
上  訴  人
即  自訴人  台灣農林股份有限公司
代  表  人  甲○○
自訴代理人  姜禮增律師
被      告  丁○○
被      告  丙○○
被      告  國華人壽保險股份有限公司
被      告  戊○○
被      告  乙○○
上列上訴人因被告洗錢防制法等案件，不服臺灣臺北地方法院97
年度自字第87號，中華民國98年5月21日第一審判決，提起上訴
，本院判決如下：
    主  文
原判決撤銷，發回台灣台北地方法院。
    理  由
一、原判決略以：（一）被告等被訴涉犯詐欺取財罪嫌，施行詐
    術之行為時間係84年12月13日，而交付財物之時間即完成土
    地轉讓登記日為86年12月15日，此有土地登記公務用謄本及
    異動索引各1份在卷可稽，其中竹南鎮○○○段大厝小段149
    -2地號土地，自訴人公司已於86年12月15日經由土地所有權
    移轉登記取得所有權，復於93年12月1日再度轉讓登記予國
    新工業股份有限公司，依刑法第80條第2項之規定，本件追
    訴權期間應自86年12月15日起算。又刑法第339條詐欺罪之
    最高法定刑為有期徒刑5年，其追訴權時效期間，依修正前
    刑法第80條第1項第2款規定為10年。又本件自訴人係於97年
    7月8日始提起自訴，期間復查無修正前刑法第83條規定之追
    訴權時效停止原因，是本件追訴權時效完成日應為96年12月
    15日。詐欺罪嫌追訴權時效，於自訴人提起自訴之時早已完
    成，爰諭知免訴。（二）洗錢防制法係為防制洗錢，追查重
    大犯罪而制定，此觀諸該法第1條之規定，其意甚明。換言
    之，該法係為防止洗錢行為人利用各種管道，掩飾或隱匿其
    非法所得，逃避或妨礙重大犯罪之追訴或處罰，遏阻洗錢者
    享受其重大犯罪所得之財務或財產上之利益，此有立法院公
    報第84卷第34期委員會紀錄附卷可按，且該法歷經多次修法
    作為，均為防止國家及整體經濟法益遭受侵害，是以，洗錢
    防制法所保護者應係國家法益，個人洵非違反該法而直接被
    害之人。自訴人固指訴被告乙○○、戊○○、國華人壽保險
    股份有限公司等涉犯洗錢防制法第2條第1項、第11條第2項
    、第4項之罪，惟該犯罪直接受侵害者係國家法益，自訴人
    非直接被害人，依法不得提起自訴，爰諭知不受理等語。
二、有關原判決免訴部份：
    原判決以自訴之犯罪時間係86年12月15日，已逾追訴權時效
    ，而諭知免訴，固非無見，惟查：
（一）自訴狀載：被告丁○○、丙○○詐取自訴人附表二房地等
      語（原審卷一第6頁），而附表二載：門牌號碼：台北市
      ○○路277號地下四層，地上二十三層，松仁路275巷2弄2
      號地下四層，地上二十三層，地號：台北市○○段○○段
      445號（原審卷第10頁），而原判決認：交付財物之時間
      即完成土地轉讓登記日為86年12月15日，此有卷一第六十
      八頁以下所附土地登記公務用謄本及異動索引可稽。然觀
      諸原審卷一第六十八頁所載係：竹南鎮○○○段之土地，
      與自訴狀附表二之台北市房地，顯不相同，則原判決以之
      為自訴人所指犯罪行為完成之證據，顯有誤會。
（二）自訴人於原審追加被告狀載：之後，又於95年6月9日之股
      東常會，欺瞞股東，通過以資產交換之方式作資產交換，
      遂行其詐欺非法取得之不法犯行等語（原審卷二第249頁
      ），雖名為追加被告狀，然所述事實，擴張及於其他被告
      ，且未載明何一公司股東會，惟似指被告等於95年6月9日
      仍續有詐欺犯行，據此，能否遽認已罹於追訴權時效？非
      無斟酌餘地。再者，有關該狀所指股東會，究何所指？與
      自訴人主張之86年12月15日犯行間之關係為何？事關自訴
      人此部份是否合法自訴，原審未予究明，遽認已罹於追訴
      權時效，尚有未洽。
（三）上訴意旨指摘及上述（二）部份，非無理由，至於上訴意
      旨另以：本件洗錢防制法部分，與詐欺部分，有牽連犯關
      係，不得單論詐欺部分罹於時效乙節，按牽連犯追訴權時
      效，在各個犯罪間各自獨立，不相干連，應分別計算。牽
      連犯之輕罪，如追訴權時效已完成，而重罪部分仍應諭知
      科刑時，應於判決內說明輕罪部分因屬裁判上一罪不另諭
      知免訴之理由。最高法院69年台上字第4917號著有判例可
      參。是此部份上訴理由，容有誤會，惟原判決此部份，既
      有上述瑕疵可指，即屬不能維持，應由本院不經辯論，撤
      銷發回原審，另為適法裁判。另上訴意旨以：自訴狀附表
      一廠房，被告於88年3月拆除乙節，究係自訴人所指詐欺
      犯行之ㄧ部分，抑或犯後之彌縫行為，案經發回，允宜注
      意及之。
三、原審不受理部份：
    原審以洗錢防制法所保護者，為國家社會法益，自訴人非被
    害人，而諭知此部份自訴不受理，固非無見。惟查洗錢防制
    法第一條規定：為防制洗錢，追查重大犯罪而制定本法。其
    立法目的，固具有強烈保護國家法益性質，然該法第二條規
    定：「本法所稱洗錢，係指下列行為：一掩飾或隱匿因自己
    重大犯罪所得財物或財產上利益者。二掩飾、收受、搬運、
    寄藏、故買或牙保他人因重大犯罪所得財物或財產上利益者
    。」。而所謂重大犯罪，包括犯罪所得在新臺幣五百萬元以
    上之刑法第三百三十九條之罪，洗錢防制法第三條第二項定
    有明文規定，則因犯詐欺罪相關之洗錢行為，因易使被害人
    難以追償，似難認此洗錢行為未侵害被害人之個人法益。又
    洗錢防制法第十四條規定：犯第十一條之洗錢罪，其因犯罪
    所得財物或財產上利益，除應發還被害人或第三人者外，不
    問屬於犯人與否沒收之。既有發還被害人之規定，則洗錢犯
    行，除侵害國家法益外，能否謂不兼及侵害個人法益，而不
    得提起自訴，即非無研求餘地（最高法院93年台上字第251
    號判決意旨參照）。上訴意旨指摘及此，非無理由，應由本
    院不經辯論，撤銷發回原審法院，另為適法裁判。另此部分
    自訴之犯罪時間，與洗錢防制法施行期間之關係，案經發回
    ，允宜注意之。
據上論結，應依刑事訴訟法第369條第1項但書、第372條，判決
如主文。
中    華    民    國    98    年    7     月    6     日
                  刑事第十八庭審判長法  官  吳鴻章
                                    法  官  陳健順
                                    法  官  周政達
以上正本證明與原本無異。
如不服本判決，應於收受送達後10日內向本院提出上訴書狀，其
未敘述上訴之理由者並得於提起上訴後10日內向本院補提理由書
（均須按他造當事人之人數附繕本）「切勿逕送上級法院」。
                                    書記官  廖純瑜
中    華    民    國    98    年    7     月    6     日


司法院資訊處製作；財團法人民間司法改革基金會備份。
